最高法院刑事判決　　　　　　　　　 111年度台上字第1089號
上　訴　人　陳建宇



選任辯護人　蘇千祿律師
上列上訴人因殺人未遂案件，不服臺灣高等法院中華民國110年9
月22日第二審判決（110 年度上訴字第2614號，起訴案號：臺灣
士林地方檢察署108年度偵字第14513號），提起上訴，本院判決
如下：
    主  文
上訴駁回。
    理  由
一、按刑事訴訟法第377 條規定，上訴於第三審法院，非以判決
    違背法令為理由，不得為之。是提起第三審上訴，應以原判
    決違背法令為理由，係屬法定要件。如果上訴理由書狀並未
    依據卷內訴訟資料，具體指摘原判決不適用何種法則或如何
    適用不當，或所指摘原判決違法情事，顯與法律規定得為第
    三審上訴理由之違法情形，不相適合時，均應認其上訴為違
    背法律上之程式，予以駁回。
二、本件原審審理結果，認定上訴人陳建宇有如原判決犯罪事實
    所載殺人未遂之犯行明確，因而撤銷第一審之科刑判決，改
    判仍論處上訴人犯殺人未遂罪刑，並諭知相關之沒收，已載
    敘其調查、取捨證據之結果及憑以認定犯罪事實之心證理由
    。並就上訴人否認犯行之辯詞及所執不具殺人故意、當場基
    於義憤而為等各語，認非可採，予以論述及指駁。
三、原判決認定上開犯行，係綜合上訴人坦承持水果刀刺擊鄭閔
    瑞（告訴人）頸部之客觀不利於己之部分供述，證人鄭閔瑞
    、鄭力嘉、劉冠佑、徐瑞章、陳韻蓉、陳宇晴之證詞，扣案
    水果刀，台灣基督長老教會馬偕醫療財團法人淡水馬偕紀念
    醫院（下稱馬偕醫院）函文及鄭閔瑞病歷資料、傷勢照片，
    暨案內其他證據資料，分別定其取捨而資為判斷，憑以認定
    上訴人與鄭閔瑞爭吵後，持水果刀朝鄭閔瑞頸部揮砍刺擊，
    致鄭閔瑞受有頸部撕裂傷併深部動靜脈破裂，造成出血性休
    克，旋由在場劉冠佑、徐瑞章及時壓制上訴人，並將鄭閔瑞
    送醫救治，幸未發生死亡結果之犯罪事實，依予記明所憑證
    據及認定之理由。並以上訴人因口角衝突，即率爾持尖利之
    水果刀朝鄭閔瑞脆弱之頸部猛力揮刺，主觀上如何預見其攻
    擊行為可能造成鄭閔瑞死亡之結果，已具殺人之不確定故意
    ，及上訴人行兇後旋遭在場之劉冠佑擒抱控制、鄭閔瑞上前
    抓上訴人手持之水果刀、徐瑞章接續勸諭上訴人鬆手而取刀
    等情，是上訴人未持續攻擊鄭閔瑞，如何不足執為有利於上
    訴人認定，逐一剖析論敘其據及所憑甚詳。又針對上訴人行
    為時之精神狀態，依國立臺灣大學醫學院附設醫院精神部（
    下稱臺大醫院）綜合上訴人之馬偕醫院、臺北市立聯合醫院
    陽明院區、長庚醫療財團法人林口長庚紀念醫院（下稱林口
    長庚醫院）病歷、學籍等資料，進行身體、神經學、腦波檢
    查、心理衡鑑、晤談與行為觀察、精神狀態檢查等項所為鑑
    定，及上訴人事發後清楚交待衝突起因、取出水果刀刺擊鄭
    閔瑞頸部過程各情，說明上訴人為邊緣性智能不足（具自閉
    類群疾患特質）、創傷性腦傷或癲癇引起之精神病症，何以
    足認上訴人於犯行時，未受精神障礙或其他心智缺陷影響，
    亦無精神病症之展現，尚無因精神障礙或心智缺陷而有辨識
    行為違法之能力及依其辨識而行為之能力欠缺或顯著降低之
    情形，載述綦詳。凡此，概屬原審採證認事職權之合法行使
    ，所為論斷說明，無悖於經驗法則與論理法則，尚非單憑臺
    大醫院鑑定結果，即認上訴人無刑法第19條之適用。再個案
    情節有別，他案判決並無當然拘束本案判決之效力，法院仍
    應依其調查審理結果，本其獨立審判及自由心證職權妥適裁
    判，基於個案拘束之原則，自不得以他案判決結果，執為原
    判決有何違背法令之論據。上訴意旨猶執前詞，以原判決未
    斟酌採納林口長庚醫院、馬偕醫院、臺北市立聯合醫院陽明
    院區出具關於上訴人精神異常之相關證明，指摘原判決有調
    查未盡、理由欠備之違法，復引用他案判決，執為本件不具
    殺人故意之論據，均非適法之上訴第三審理由。至原判決援
    引上訴人坦承與鄭閔瑞口角衝突時，取出水果刀朝鄭閔瑞脖
    子揮去等自白，並敘明上訴人所辯不知如何刺傷鄭閔瑞、沒
    有殺人故意、及鄭閔瑞走向上訴人、丟擲物品、推一把，上
    訴人圖求自衛而抵抗等辯詞，如何不足採取之理由，要無所
    指任意割裂上訴人供述之採證違法，或有調查未盡、理由不
    備、矛盾之違誤情形。另鄭閔瑞、鄭力嘉、劉冠佑等人關於
    上訴人「走」或「衝」向鄭閔瑞之細節事項，前後證述雖有
    不同，或彼此相異，然因上訴人持刀朝鄭閔瑞行進，鄭閔瑞
    為此頸部受傷流血等重要基本事實之陳述與真實性無礙，原
    判決已載認其等供述之依據，縱未敘明捨棄部分細節不一證
    言之理由，於判決本旨仍無影響，究無上訴意旨所指違反證
    據法則之違法。
四、刑法上所謂當場激於義憤而殺人，係指被害人之行為違反正
    義，在客觀上足以引起一般人無可容忍之憤怒，而當場實施
    傷害者而言；所稱「當場」，係指該一義憤，係在不義行為
    之當場所激起，而立為實施殺害者，始足當之。本件上訴人
    不滿鄭閔瑞言行致陳韻蓉哭泣，又於爭吵中當眾提及上訴人
    與其父親曾發生衝突之事，上訴人因此受激而持水果刀攻擊
    鄭閔瑞，是就二人口角爭執之原因，上訴人反應情節，難認
    足以當場激起一般人無可容忍之憤怒，原判決復已敘明上訴
    人所為，與當場基於義憤之要件如何不合，而不足採取之理
    由。上訴意旨仍憑己意，爭辯其係當場基於義憤而為，執此
    指摘，自非適法之上訴第三審理由。
五、刑之量定，屬為裁判之法院得依職權裁量之事項，苟其量刑
    已以行為人之責任為基礎，並斟酌刑法第57條各款所列情狀
    ，在法定刑度內，酌量科刑，如無違反公平、比例及罪刑相
    當原則，致明顯輕重失衡情形，自不得指為違法。原判決已
    具體審酌刑法第57條科刑等相關一切情狀，在罪責原則下適
    正行使其刑罰之裁量權，客觀上並未逾越法定刑度，且與罪
    刑相當原則無悖，難認有逾越法律規定範圍，或濫用裁量權
    限、理由欠備之違法情形。又原判決斟酌上訴人因一時情緒
    失控而為本案犯行等各情，就其殺人未遂犯行，科以最低度
    刑仍嫌過重，而適用刑法第59條酌減其刑，就其刑之量定及
    酌減其刑之理由，已闡述明確，並無理由不備之違法。且原
    判決依法減輕、遞減後所宣告之刑為有期徒刑2年7月，仍不
    合於緩刑要件。上訴意旨任憑己意，漫以原判決之量刑與第
    一審相較，未實際酌減其刑，又漠視上訴人患有精神病症，
    及本件已和解，鄭閔瑞同意上訴人緩刑，上訴人之父母亦出
    具保證書願負責嚴格監督照顧等有利事項，應為宣告緩刑等
    語指摘原判決之量刑不當，難謂適法。
六、綜合前旨及其他上訴意旨，無非係置原判決所為明白論斷於
    不顧，仍持已為原判決指駁之陳詞再事爭辯，或對於事實審
    法院取捨證據與自由判斷證據證明力及量刑之職權行使，徒
    以自己說詞，任意指為違法，或單純為事實上枝節性之爭辯
    ，與法律規定得為第三審上訴理由之違法情形，不相適合。
    本件上訴違背法律上之程式，應予駁回。
據上論結，應依刑事訴訟法第395條前段，判決如主文。
中    華    民    國   111    年    5     月    4     日
                  刑事第八庭審判長法  官  何  菁  莪  
                                  法  官  何  信  慶  
                                  法  官  朱  瑞  娟  
                                  法  官  劉  興  浪  
                                  法  官  高  玉  舜  
本件正本證明與原本無異
                                  書記官
中    華    民    國   111    年    5     月    9     日